最高法院刑事判決　　　　　　　　　 110年度台上字第5096號
上　訴　人　蔡適澤




選任辯護人　陳志峯律師
　　　　　　王紹安律師
上　訴　人　傅保棠




　　　　　　謝元斌


　　　　　　陳君武



上列上訴人等因加重詐欺等罪案件，不服臺灣高等法院中華民國
110 年2 月24日第二審判決（109 年度原上訴字第8 號，起訴案
號：臺灣宜蘭地方檢察署107 年度少連偵字第34號），提起上訴
，本院判決如下：
    主  文
上訴駁回。
    理  由 
一、按刑事訴訟法第377 條規定，上訴於第三審法院，非以判決
    違背法令為理由，不得為之。是提起第三審上訴，應以原判
    決違背法令為理由，係屬法定要件。如果上訴理由書狀並未
    依據卷內訴訟資料，具體指摘原判決不適用何種法則或如何
    適用不當，或所指摘原判決違法情事，顯與法律規定得為第
    三審上訴理由之違法情形，不相適合時，均應認其上訴為違
    背法律上之程式，予以駁回。至原判決究有無違法，與上訴
    是否以違法為理由，係屬二事。
二、原判決認定上訴人乙○○、丁○○、甲○○、丙○○等人（
    下稱乙○○等4 人），有如其犯罪事實欄一（包括原判決附
    表〈下稱附表〉一至四）所載犯行，因而撤銷第一審關於乙
    ○○等4 人有罪部分之科刑判決，改判仍依想像競合犯關係
    ，從一重論處乙○○、丁○○及甲○○均犯刑法第339 條之
    4 第1 項第2 款之三人以上共同詐欺取財（下稱加重詐欺取
    財罪）共計12罪刑（即附表二編號1 至12，均想像競合犯一
    般洗錢罪）；論處丙○○犯加重詐欺取財共計5 罪刑（即附
    表二編號8 至12，均想像競合犯一般洗錢罪），並分別定其
    應執行之有期徒刑，暨諭知相關犯罪所得之沒收（追徵），
    已敘述其所憑之證據及認定之理由，從形式上觀察，尚無足
    以影響其判決結果之違法情形存在。
三、乙○○等4 人上訴意旨：
（一）乙○○上訴意旨略以：乙○○於原審聲請傳喚證人即共犯
      丁○○及柯旻佑到庭作證，以證明其因事未至宜蘭地區，
      其與丁○○及柯旻佑均無交接款項、指揮渠等領款等事宜
      ，並無涉犯宜蘭地區之加重詐欺犯行。至第一審審理時雖
      有傳訊上開證人，然僅就乙○○涉犯組織犯罪防制條例之
      罪進行調查，而未及於加重詐欺罪嫌。詎原判決以上開證
      人於第一審審理時已進行交互詰問為由，即未依乙○○之
      聲請調查，有調查職責未盡之違法。
（二）丁○○上訴意旨略以：附表二編號1 至12所示詐欺取財犯
      行之詐騙金額合計為新臺幣（下同）58萬餘元，而丁○○
      實際犯罪所得僅3,000 元。詎原判決對丁○○判處附表二
      所示之有期徒刑，並定應執行有期徒刑4年8月，量刑過重
      。
（三）甲○○上訴意旨略以：
      甲○○因對法律知識不足，於警詢、第一審審理時，因心
      生畏懼而坦承附表二編號1 至12所示之全部犯行。然附表
      二編號1 至7 所示之提款車手或負責收款之人，並非甲○
      ○，此有共犯葉子聖、柯良耀等人之供詞可證。詎原判決
      逕以甲○○之自白為據，在無確實補強證據之情形下，遽
      為不利於甲○○之認定，違反證據法則。
（四）丙○○上訴意旨略以：
    ⒈原判決僅以丙○○自承於民國107 年1 月13日曾交付3 張
      人頭帳戶提款卡予共犯張凱傑，以及張凱傑於第一審審理
      時之供證，即推論認定丙○○有附表二編號8 至12所示犯
      行。然本件詐欺集團成員於宜蘭地區提領被害人款項，係
      使用附表一編號1 至6 所示之6 張人頭帳戶提款卡，丙○
      ○既僅交付3 張提款卡予張凱傑，既無其他證據可佐，自
      不得推論附表二編號8 至12所示犯行係使用附表一編號4
      至6 所示之人頭帳戶提款卡。原判決遽為不利於丙○○之
      認定，違反證據法則。
    ⒉附表二編號8至12所示犯行所用之人頭帳戶即附表一編號4
      至6 所示之帳戶存摺，並未在丙○○住處查扣，可見附表
      一編號4 至6 所示之人頭帳戶，並非由丙○○至超商領取
      ，自無可能由丙○○交予張凱傑。又附表二編號1 至7 所
      示犯行（按丙○○此部分被訴犯行，業經第一審判決諭知
      公訴不受理確定），丙○○於另案即臺灣桃園地方法院10
      7 年度原訴字第29號案件（業經臺灣高等法院108 年度原
      上訴字第15號、最高法院110 年台上字第962 號駁回上訴
      確定，下稱丙○○另案判決）審理時認罪在案，各該被害
      人係將款項匯入附表一編號1至3所示之人頭帳戶，故丙○
      ○交付張凱傑之3 張提款卡應是附表一編號1 至3 所示之
      人頭帳戶，可見附表二編號8 至12所示犯行，丙○○並未
      參與。原判決就此未予審酌及說明，遽為對丙○○不利之
      認定，有理由不備之違法。
四、惟查：
（一）證據的取捨、證據證明力的判斷及事實的認定，都屬事實
      審法院的自由裁量、判斷職權；如其此項裁量、判斷，倘
      不違反客觀存在的經驗法則或論理法則，即無違法可指，
      觀諸刑事訴訟法第155 條第1 項規定甚明。且既已於判決
      內論敘其何以作此判斷的心證理由者，即不得單憑主觀，
      任意指摘其為違誤，而據為其提起第三審上訴的合法理由
      。
      各種供述證據，無論係被告或共犯的自白及無以上關係之
      一般證人指述，均屬各自獨立的證據方法，各該證據方法
      並非絕對不能互為補強證據，此乃屬證據證明力範疇。被
      告及共犯之供述固不得作為認定犯罪之唯一證據，而須以
      補強證據證明其確與事實相符，然所謂補強證據，並非以
      證明犯罪構成要件之全部事實為必要，不問其為直接證據
      、間接證據，或係間接事實之本身即情況證據，倘其得以
      佐證供述之犯罪非屬虛構，能予保障所自白事實之真實性
      ，即已充分而得為補強證據。又得據以佐證者，雖非直接
      可以推斷該被告所實行之犯罪，但以此項證據與陳述者之
      指述為綜合判斷，若足以認定犯罪事實者，仍不得謂其非
      屬補強證據。又採信不利於被告之證據資料，當然排除其
      他部分之證據，此為法院取捨證據之當然結果，縱僅說明
      採用某部分證據之理由，而未於理由內說明捨棄他部分證
      據，如於判決本旨無何影響，尚無判決理由不備、矛盾之
      違法可言。
      共同正犯之成立，祇須具有犯意之聯絡及行為之分擔，既
      不問犯罪動機起於何人，亦不必每一階段犯行，均須參與
      ，若共同實施犯罪行為之人，在共同意思範圍內，各自分
      擔犯罪行為之一部，相互利用他人之行為，以達其犯罪之
      目的，其成立不以全體均參與實施犯罪構成要件之行為為
      要件；另共同正犯之意思聯絡，原不以數人間直接發生者
      為限，若有間接之聯絡者，亦包括在內。又刑法第339 條
      之4 第1 項第2 款之加重詐欺罪，係以三人以上共同犯詐
      欺取財罪為構成要件。依其立法理由載敘：「多人共同行
      使詐術手段，易使被害人陷於錯誤，其主觀惡性較單一個
      人行使詐術為重，有加重處罰之必要，爰仿照本法第222
      條第1 項第1 款之立法例，將『三人以上共同犯之』列為
      第2 款之加重處罰事由。又本款所謂『三人以上共同犯之
      』，不限於實施共同正犯，尚包含同謀共同正犯。」等旨
      ，可知此三人以上，包括同謀共同正犯在內。
      原判決敘載：乙○○等4 人參與詐欺集團所屬成員詐欺如
      附表二編號1 至12所示（其中丙○○部分僅附表二編號8
      至12）被害人之犯行，該詐欺集團分工細緻，乙○○等4
      人雖未自始至終參與各階段之犯行，且與撥打電話之成員
      間互不相識，然依現今詐欺集團之犯罪型態及模式，其就
      所屬詐欺集團成員行騙行為，當為其等所明知。又就乙○
      ○所辯：當天是丁○○去宜蘭收取款項，其並未前往宜蘭
      ，也沒有參與；丙○○辯稱：附表二編號8 至12所示被害
      人遭詐欺後，將款項匯入之人頭帳戶，並非其擔任收簿手
      所領取，其未參與；甲○○所辯：附表二編號1 至7 所示
      提款車手，並非將款項交給其本人再轉交上游，其未參與
      各云云，已指駁、說明：⑴乙○○於第一審審理時坦承犯
      行，並供承其有參與收錢等語，參以張凱傑於第一審審理
      時、甲○○於原審審理時之證詞，可徵乙○○有於丁○○
      等人前往宜蘭提領附表二所示被害人被詐欺之款項行為前
      後，「居間聯絡」附表一所示人頭帳戶之提款卡交付，以
      及通知甲○○當日所可獲得報酬之帳務管理等事宜。⑵依
      丙○○不利於己之部分供述，以及張凱傑之證詞，可見丙
      ○○有於案發當日將提款卡交予張凱傑持往宜蘭，再轉交
      予丁○○，供所屬詐欺集團其他成員提領款項使用，其有
      提供人頭帳戶之參與詐欺行為。⑶依丁○○於原審審理時
      之供述，可見甲○○前往宜蘭收取所屬詐欺集團提款車手
      所提領之詐欺款項前，已與該詐欺集團成員有共同詐欺不
      特定被害人之犯意聯絡。乙○○、甲○○及丙○○既與所
      屬詐欺集團成員有共同詐欺「不特定」被害人之犯意聯絡
      ，利用該詐欺集團其他成員之各自行為，以遂其等共同詐
      欺取財之結果，自應對於全部所發生之結果共同負責等旨
      。
      稽之卷內事證：乙○○於第一審審理時供稱：領錢跟收錢
      我們全部都是在群組裡面照SOP 走，錢交給誰都是「老師
      」跟「劉德華」監控，所有的人都在群組裡面（見第一審
      卷二第183 頁）；甲○○於第一審審理時證稱：「（你剛
      剛表示你們群組裡面會說今天要去哪裡，在107 年1 月13
      日當天來，是群組裡面是有說當天要來宜蘭？）對」（見
      第一審卷二第111 頁反面）；丁○○於第一審審理時證稱
      ：「（107 年1 月13日你到宜蘭，是因為看到群組的指示
      叫你們去宜蘭？）有，上面會到那個區域，到我去領錢的
      時候，就叫我去領給他們」（見第一審卷二第115 頁）；
      丙○○於原審審理時供稱：「（為何你會知道張凱傑當天
      他要去宜蘭？）群組裡面有講。（當天張凱傑還在群組內
      嗎？）應該在。」各等語（見原審卷二第267 頁）。可見
      乙○○等4 人參與附表二編號1 至12所示之犯行，於事前
      均在群組內相互謀議聯絡。
      原判決就乙○○所犯附表二編號1 至12、丙○○所犯附表
      二編號8 至12、甲○○所犯附表二編號1 至12所示犯行，
      均認各與所屬詐欺集團成員有犯意之聯絡及行為分擔，均
      認為成立共同正犯，依上開事證相互勾稽，所為論斷說明
      ，尚非無據，亦與經驗法則、論理法則無違，自不容任意
      指為違法。至原判決就丙○○主張附表二編號8 至12所示
      犯行所用之人頭帳戶即附表一編號4 至6 所示之存摺，並
      未在丙○○住處查扣，以及丙○○另案判決之被害人僅將
      款項匯入附表一編號1 至3 所示之人頭帳戶等節，依上開
      說明，仍不足為有利於丙○○之認定。原判決未就此部分
      予以說明，尚難謂有理由不備之違法。
      乙○○、甲○○、丙○○上訴意旨泛指：原判決採證違反
      證據法則、調查職責未盡及理由不備云云，係以自己之說
      詞任意指摘，均非適法之第三審上訴理由。
（二）刑事訴訟法所稱依法應於審判期日調查之證據，係指與待
      證事實有重要關係，在客觀上顯有調查必要性及可能性之
      證據而言，其範圍並非漫無限制，必其證據與判斷待證事
      實之有無，具有關聯性，得據以推翻原判決所確認之事實
      ，而為不同之認定，若所證明之事項已臻明確，自均欠缺
      其調查之必要性。
      原判決認定：乙○○與所屬詐欺集團其他成年成員，先以
      微信群組對話功能互相聯繫、指示張凱傑向丙○○收取詐
      欺集團其他成年成員於該日所使用之人頭帳戶提款卡、指
      示甲○○於扣除成員可領取之報酬後，將剩餘款項上繳予
      丁○○、張凱傑依乙○○之指示上繳款項予詐欺集團上游
      等情，因認乙○○應就附表二編號1 至12所示犯行負共同
      正犯責任。依上開加重詐欺取財罪包含同謀共同正犯之說
      明，自無違誤。至乙○○有無前往宜蘭、與丁○○及柯旻
      佑有無交接款項等節，均不影響原判決關於乙○○應成立
      共同正犯之認定。原判決未依聲請贅為無益之調查，自無
      調查職責未盡之違法可言。
      乙○○上訴意旨指摘原審未依聲請傳喚丁○○、柯旻佑進
      行調查，有調查職責未盡之違法，亦非上訴第三審之適法
      理由。
（三）量刑之輕重，係屬法院得依職權裁量之事項，苟法院於量
      刑時，已斟酌刑法第57條各款所列情狀，而未逾越法定範
      圍，又未顯然濫用其職權，即不得遽指為違法。又數罪併
      罰，分別宣告其罪之刑，宣告多數有期徒刑者，於各刑中
      之最長期以上，各刑合併之刑期以下，定其應執行之刑期
      ，但刑期不得逾30年，刑法第51條第5 款分別定有明文。
      而執行刑之量定，同係法院裁量之職權，倘其所酌定之執
      行刑，並未違背刑法第51條各款所定之方法或範圍（即法
      律之外部性界限），亦無明顯違背公平、比例原則或整體
      法律秩序之理念（即法律之內部性界限）者，自不得任意
      指摘其為違法。
      原判決審酌丁○○貪圖不法利益，與詐欺集團合流，造成
      被害人財產損失，對於社會秩序危害重大；其擔任收水工
      作，於法院審理中始終坦承犯行，兼衡其犯罪之動機、目
      的、手段、智識程度及家庭生活狀況等一切情狀，分別量
      處附表二編號1 至12所示之刑，復審酌其犯罪一切情狀而
      為整體之非難評價，定其應執行有期徒刑4 年8 月。並無
      逾越法律規範或濫用裁量權限之情形，依上開說明，自屬
      適法。
      丁○○上訴意旨係就原審量刑職權之適法行使，漫為爭執
      ，顯與法律規定得為第三審上訴理由之違法情形，不相適
      合。
五、綜上所述，乙○○等4 人上訴意旨，係置原判決已明白論斷
    的事項於不顧，就屬原審採證認事、量刑職權的適法行使，
    任憑己意，異持評價，指為違法，均不能認為適法的第三審
    上訴理由。應認其上訴為不合法律上之程式，均予以駁回。
據上論結，應依刑事訴訟法第395 條前段，判決如主文。
中    華    民    國   111    年    2     月    17    日
                  刑事第七庭審判長法  官  李  錦  樑  
                                  法  官  蔡  彩  貞  
                                  法  官  林  孟  宜  
                                  法  官  錢  建  榮  
                                  法  官  吳  淑  惠  
本件正本證明與原本無異
                                  書記官
中    華    民    國   111    年    2     月    24    日